【裁判字號】    97,上,67
【裁判日期】    970923
【裁判案由】    侵權行為損害賠償
【裁判全文】
臺灣高等法院高雄分院民事判決            97年度上字第67號
上  訴  人  丁○○
訴訟代理人  陳魁元律師
被上訴人    馬來西亞德義第一資產管理股份有限公司
            台灣分公司
法定代理人  丙○○
訴訟代理人  洪仁杰律師
被上訴人    甲○○
被上訴人    乙○○
上列當事人間請求侵權行為損害賠償事件，上訴人對於民國97年
3 月20日臺灣高雄地方法院96年度訴字第1872號第一審判決提起
上訴，本院於97年9 月9 日言詞辯論終結，判決如下：
    主      文
原判決廢棄。
被上訴人應連帶給付上訴人新台幣伍佰陸拾捌萬捌仟元，及自民
國九十七年一月十二日起，至清償日止，按週年利率百分之五計
算之利息。
第一、二審訴訟費用由被上訴人連帶負擔。
本判決所命給付，於上訴人以新台幣壹佰玖拾萬元預供擔保後，
得假執行；被上訴人如以新台幣伍佰陸拾捌萬捌仟元預供擔保後
，得免為假執行。
    事實及理由
一、被上訴人馬來西亞德義第一資產管理股份有限公司臺灣分公
    司（下額稱德義公司）之法定代理人原為莫杰麒，現已變更
    為丙○○，茲據其具狀聲明承受訴訟（見本院卷第36頁），
    核無不合，應予准許。
二、上訴人主張：伊於89年間，因向訴外人台灣中小企業銀行股
    份有限公司（下稱台灣企銀）借款700 萬元（下系爭債權）
    ，並以自己所有坐落高雄市○○區○○段12小段1132地號土
    地（面積：1598平方公尺，權利範圍：830/10,000），暨坐
    落其上同小段3015（總樓層面積：804.34平方公尺，權利範
    圍：全部）、3020（共同使用部分面積：4651.83 平方公尺
    ，權利範圍：602/10,000）建號即門牌號碼：高雄市左營區
    ○○○路419 號地下層等建物（以上與上開土地部分合稱為
    系爭房地），設定抵押權予台灣企銀作為上開借款之擔保。
    嗣因伊未依約分期清償借款，經台灣企銀聲請原法院民事執
    行處（下稱原執行法院）拍賣抵押物裁定後，由訴外人力富
    資產管理股份有限公司（台灣企銀之抵押債權受讓人，下稱
    力富公司）具狀聲請拍賣抵押物，由原執行法院以93年度執
    字第45980 號拍賣抵押物事件（下稱前案執行事件）受理進
    行拍賣，而力富公司復於94年間將債權讓與被上訴人德義公
    司。嗣前案執行事件於94年8 月9 日拍賣時，由被上訴人甲
    ○○以1508萬8,000 元拍定，惟被上訴人甲○○竟未繳付拍
    賣價款，原執行法院乃改定95年1 月10日重新拍賣，嗣該日
    無人應買，同日被上訴人甲○○之妻即被上訴人乙○○竟從
    德義公司受讓該債權，德義公司復於同月16日向原執行法院
    表示「已和債務人達成協議」，故撤回本件執行。而被上訴
    人甲○○先前繳納之276 萬元拍賣投標保證金，本應依強制
    執行法第68條之2 規定處理，竟因德義公司向原執行法院謊
    稱已和債務人達成協議，且撤回強制執行之聲請，原執行法
    院復未通知參與分配之其他債權人是否願意繳費繼續執行，
    即逕將上開276 萬元保證金發還被上訴人甲○○。嗣被上訴
    人乙○○再於95年2 月8 日具狀聲請拍賣抵押物，經原執行
    法院以95年度執字第6967號執行事件（下稱後案執行事件）
    受理進行拍賣，經第三拍由被上訴人乙○○以940 萬元拍定
    ，較前案執行事件第一次拍賣所得價金減少568 萬8,000 元
    ，卻無從就上開276 萬元保證金抵償。綜上，被上訴人德義
    公司、甲○○、乙○○等人，係共謀向原執行法院謊稱：「
    已和債務人達成協議」，使原執行法院誤將被上訴人甲○○
    已繳納之保證金276 萬元發還，嗣後重新拍賣時，再改由被
    上訴人乙○○以低於原拍定價額568 萬8,000 元之價金得標
    ，被上訴人等人顯係藉迴避強制執行法第68條之2 規定之脫
    法行為，而侵害伊之財產權益，自應負連帶損害賠償責任。
    爰依侵權行為、不當得利、債務不履行之法律規定，訴請被
    上訴人應連帶給付伊56 8萬8,000 元本息等情。原審為上訴
    人敗訴之判決。其上訴聲明：(一)原判決廢棄。(二)被上訴人應
    連帶給付上訴人新台幣568 萬8,000 元，及自變更訴訟聲明
    狀繕本送達翌日（即97年1 月12日）起至清償日止，按年息
    百分之五計算之利息。(三)第一、二審訴訟費用由被上訴人連
    帶負擔。(四)願供擔保，請准宣告假執行。
三、被上訴人等則答辯聲明求為判決：上訴駁回。並分別陳述如
    下：
（一）被上訴人德義公司以：伊公司受讓系爭債權後，即委任第
      三人辦理系爭房地之強制執行程序，嗣於拍定人未繳尾款
      而進行後續程序期間，因被上訴人乙○○向伊公司表示欲
      購買系爭債權，基於商業利益考量，伊公司遂於95年1 月
      10日允諾以930 萬元之價格出售，並指示第三人依契約之
      條件辦理撤回強制執行，伊公司所為乃正當權利之行使，
      何來脫法行為？又撤回強制執行本為債權人之權利，無需
      經債務人同意，縱撤回之原因有虛偽之記載，亦不影響撤
      回之法律效果。再者，被上訴人早已無力償還全部債務，
      卻一再主張拍賣無效，被上訴人提起本件訴訟實無權利保
      護之必要等語，資為抗辯。
（二）被上訴人甲○○以：伊係因資金週轉調度不及，以致無法
      一次繳清價金，並無與其他被上訴人掛勾而故意不給付拍
      定價金之情事。況因伊無法繳足價金而直接受害者，應為
      聲請執行之被上訴人德義公司，伊實無與其他被上訴人勾
      結共為脫法行為之理。又被上訴人德義公司撤回前案執行
      事件時，何以向原執行法院為「已和債務人達成協議」之
      表示，伊並不知情。另強制執行法並未規定，債權人於撤
      回時應表明理由，亦無債權人撤回強制執行聲請時應通知
      其他債權人是否繳費聲請繼續執行之規定，更無須得債務
      人同意或應先詢問債務人意見之規定，故法院依被上訴人
      德義公司撤回之聲請而終結前案執行事件，並無違誤。至
      上開執行程序既已因債權人撤回而終結，伊自無須負強制
      執行法第68條之2 第1 項規定之擔保責任，法院將保證金
      發還予伊，亦無違誤。退而言之，縱認原執行法院應先通
      知其他抵押權人及債權人而未予通知，此亦僅涉及其他抵
      押權人及債權人之權益是否受影響，與債務人無關。再者
      ，被上訴人德義公司將系爭債權讓與被上訴人乙○○後，
      雖經被上訴人乙○○再次聲請執行，但此為另一執行程序
      ，與系爭前案執行事件無關，且系爭房地係在原執行法院
      依法進行之拍賣程序中拍定，並非被上訴人等人所得任意
      操控等語，資為抗辯。
（三）被上訴人乙○○以：被上訴人德義公司於撤回前案執行事
      件時，是否有與上訴人達成何種協議暨其內容為何，與伊
      無關，亦非伊於受讓前所能知悉，如何能逕行推認被上訴
      人等人共謀脫法行為？又強制執行程序之撤回僅須債權人
      向執行法院為撤回之意思表示即可，無須附具任何理由，
      是縱認被上訴人德義公司撤回前案執行時所陳述之理由與
      事實不符，原執行法院亦非因上開理由始准其撤回，而係
      因債權人行使其權利之結果。再者，系爭後案執行事件中
      ，伊至第三拍時始決定投標，係考量第三拍之底價與伊受
      讓系爭債權之價金相近，且所有拍賣之過程，均係遵循原
      執行法院之主導，伊並無控制執行程序之能力，且被上訴
      人甲○○投標應買之價格較伊投標應買之價格為高，係伊
      於第三拍減價後始為出價之結果，非伊有何脫法行為所致
      。況強制執行法第68條之2 第2 項所規定「原拍定人應負
      擔其差額」，係在原執行程序中執行法院再行拍賣時，始
      有發生之可能，且非直接對債務人負責，上訴人之主張，
      容有誤會等語，資為抗辯。
四、兩造不爭執事項：
（一）上訴人因積欠台灣企銀款項未還，遭其聲請拍賣抵押物，
      經原執行法院以93年度執字第45980 號拍賣抵押物事件受
      理在案，嗣該債權輾轉讓與被上訴人德義公司。此有原法
      院93年度執字第45980 號卷可憑。
（二）系爭房地於前案執行事件第一次拍賣時，經被上訴人甲○
      ○以1,508 萬8,000 元拍定，並繳納276 萬元之保證金，
      惟被上訴人甲○○未繳付尾款，後經被上訴人德義公司以
      「已和債務人達成協議」為由，聲請撤回該執行事件，原
      執行法院乃將上開保證金發還被上訴人甲○○。
（三）被上訴人德義公司於前案執行事件中將該債權以930 萬元
      之價格出售予被上訴人乙○○，嗣被上訴人乙○○於前案
      執行事件終結後，在95年2 月8 日再次聲請拍賣抵押物，
      經原法院以95年度執字第6967號受理在案，至第三拍時由
      被上訴人乙○○以940 萬元得標，較前案執行事件第一次
      拍賣所得價金減少568 萬8,000 元。此亦有原法院95年度
      執字第6967號卷可參。
五、兩造所爭執之事項為：上訴人依侵權行為、不當得利、債務
    不履行等法律關係，訴請被上訴人應連帶給付568 萬8,000
    元本息，有無理由？經查：
（一）本件前案執行事件（即原法院93年度執字45980 號拍賣抵
      押物強制執行事件），係由上訴人之抵押債權人即訴外人
      力富公司（受讓上訴人之抵押權人臺灣企銀之抵押債權）
      ，以其執有原法院92年度拍字第33號民事拍賣抵押物裁定
      書為執行名義，聲請原執行法院拍賣上訴人所有之系爭房
      地，經原執行法院調取90年度執全字第938 號假扣押案卷
      （假扣押債權人為第一銀行）進行拍賣上訴人之抵押物程
      序（按第二順位抵押權人劉淑娟，及其他對於稅捐有優先
      債權之高雄市稅捐處，均經原執行法院通知後聲請參與分
      配，另假扣押債權人第一銀行，應係尚未取得執行名義，
      故未見聲明參與分配）。嗣前案執行事件於93年8 月9 日
      第一次拍賣，由被上訴人甲○○以1,508 萬8,000 元拍定
      ，然因甲○○未繳納拍定價金，原執行法院乃定於95年1
      月10日重新拍賣，惟仍無人應買；被上訴人德義公司則於
      95年1 月16日將其700 萬元債權（即上訴人原向台灣企銀
      借貸之債務）讓與被上訴人乙○○（按係被上訴人甲○○
      之妻），同日，德義公司並向原執行法院撤回強制執行，
      原執行法院乃將保證金276 萬元發還被上訴人甲○○等情
      ，為兩造所不爭執，並經本院調閱原法院93年度執字4598
      0 號拍賣抵押物執行卷宗核明，足堪認定。
（二）按拍定人未繳足價金者，執行法院應再拍賣。再拍賣時原
      拍定人不得應買，如再拍賣之價金低於原拍賣價金及因再
      拍賣所生之費用者，原拍定人應負擔其差額，強制執行法
      第68條之2 第1 項定有明文。又「當事人為迴避強行法規
      之適用，以迂迴方法達成該強行法規所禁止之相同效果之
      行為，乃學說上所稱之脫法行為。倘其所迴避之強行法規
      ，實質上已達成該效果時，即係違反該強行法律規定之意
      旨，自非法之所許，應屬無效」（最高法院94年台上字第
      145 號判決意旨參照）。查，據證人即鈺豐資產公司派往
      辦理原法院93年度執字45980 號拍賣抵押物強制執行事件
      之職員戊○○證稱：「我是鈺豐資產公司的職員，負責導
      引書記官找標的、拍賣的事情。德義公司的強制執行事件
      ，有委託鈺豐公司」、「我在鈺豐公司工作時，紀先生是
      鈺豐公司高雄的主管」等語（見本院卷第55、57頁）。被
      上訴人甲○○陳稱：「（法官問：購買德義公司債權情形
      ？）當初我購買（系爭房地），我沒有繳錢，（鈺豐的）
      紀先生來找我，我沒有辦法繳，我沒有錢，也借不到錢，
      也有其他標到的，也有找上訴人談」、「當時我沒有錢繳
      納，是鈺豐公司紀先生來找我一起去找上訴人談」等語（
      見本院卷第46、56頁）。另被上訴人乙○○亦陳稱：「當
      時系爭房地是因為我先生（即被上訴人甲○○）與上訴人
      尾款都沒有繳納，所以德義公司就來找我先生，我就想說
      是否可以向資產管理公司買債權」、「我與德義公司再簽
      買賣契約前1 個多月與鈺豐的紀先生、德義公司接洽」、
      「當初購買的過程，我連絡鈺豐公司紀先生，時間95年1
      月10日在高雄鈺豐公司簽的，以930 萬元購買等語（見原
      審卷第99頁、本院卷第46、70頁）。依上述所供，甲○○
      沒有繳納拍賣價金尾款，執行法院再定期拍賣而無人應買
      ，勢必再行拍賣，如有人應買而其價金低於甲○○之出價
      ，則甲○○必需負補足差額之責任；而德義公司因恐無人
      應買，其執行債權將無法受償，於是德義公司與其代辦執
      行事務之鈺豐公司的紀先生，及被上訴人甲○○、乙○○
      夫妻即開始接洽，商妥利用債權轉讓後，原執行債權人德
      義公司撤回執行，以使甲○○規避未繳納拍賣價金尾款可
      能需負前開法條規定補足差額之責任，而德義公司亦可因
      其債權出讓而受清償（甚或另有多餘利潤），此從被上訴
      人三人均不肯說明該執行債權讓與乙○○之實際價格可以
      推知（乙○○所稱前述價格或非真實，依被上訴人乙○○
      聲請強制執行所附債權受讓文件顯示力富公司以700 萬元
      受讓，其後輾轉二次均以699 萬9,786 元讓與，影印本附
      於本院卷第74～76頁）；再乙○○受讓取得執行債權後，
      倘重新聲請執行拍賣，不僅可能因拍定而受償，至少亦可
      以債權人身分承受拍賣標的物（如承受，則可達成其夫甲
      ○○原欲購買該標的物之目的），如此作為，顯然於被上
      訴人等人皆有利可圖。因此，被上訴人德義公司旋於95年
      1 月10再度拍賣無人應買後之95年1 月16日將其700 萬元
      執行債權（即上訴人原向中小企銀借款之債務）讓與被上
      訴人乙○○，同日，即由其代理人鈺豐公司派職員即證人
      戊○○向原執行法院撤回強制執行之聲請，原執行法院不
      查（另有第二順位抵押權人參與分配）乃將甲○○所繳拍
      賣保證金276 萬元發還甲○○。而被上訴人乙○○旋又聲
      請對原拍賣標的物強制執行拍賣，於無人應買時聲明承受
      ，足認被上訴人等顯係共謀為規避強制執行法第68條之2
      第1 項再拍賣時由原拍定人負擔其差額之強制規定，始以
      迂迴之手段撤回強制執行之聲請，是依上開說明，上訴人
      主張德義公司撤回強制執行聲請，及乙○○受讓執行債權
      後又聲請執行之行為，乃脫法行為，應屬無效云云，為有
      理由。
（三）按權利之行使，不得違反公共利益，或以損害他人為主要
      目的；行使權利，履行義務，應依誠實信用原則。又故意
      以背於善良風俗之方法，加損害於他人者，負損害賠償責
      任；又數人共同不法侵害他人權利者，連帶負損害賠償責
      任，民法第148 條、第184 條第1 項後段、第185 條第1
      項前段分別定有明文。查，被上訴人乙○○於受讓德義公
      司之債權後，由德義公司撤回原執行聲請，乙○○又聲請
      原執行法院進行後案執行事件拍賣（即原法院95年度執字
      第6967號執行事件），經第三拍後由被上訴人乙○○以94
      0 萬元承受，其價格已較前案執行事件第一次拍賣由甲○
      ○拍定時之拍賣價金少了5,688,000 元（00000000－0000
      00＝0000000） ，卻使原執行法院無從就上開被上訴人甲
      ○○所繳保證金276 萬元金抵償，致債務人即本件上訴人
      受有依強制執行法第68條之2 第1 項所保障之權利即上述
      短少金額5,688,000 元之損害，顯係因被上訴人等人分別
      為前述脫法行為所加致，可認被上訴人等顯係共同以背於
      善良風俗之方法加損害於上訴人，致上訴人受損害，而被
      上訴人受有不當利益。上訴人主張依侵權行為及不當得利
      之法律關係，訴請被上訴人連帶賠償，洵屬有據，應予准
      許。至上訴人主張債務不履行法律關係部分，則無庸再予
      審酌。
六、綜據上述，上訴人本於侵權行為之法律關係，訴請被上訴人
    連帶給付568 萬8,000 元及自起訴狀繕本送達翌日起至清償
    日止按年息5%計算之法定遲延利息，為有理由，應予准許。
    原審為上訴人敗訴之判決，尚有未洽。上訴意旨指摘原判決
    不當，求予廢棄改判，為有理由。爰由本院予以廢棄改判，
    如主文第二項所示。又兩造均陳明願以供擔保為條件，請准
    為假執行或免為假執行之宣告，經核並無不當，爰分別酌定
    相當擔保金額併宣告之。
七、至兩造其餘攻擊防禦之方法，核與本判決之基礎不生影響，
    自不一一論述，附此敘明。
八、據上論結，本件上訴為有理由，依民事訴訟法第450 條、第
    78條、第85條第2 項、第463 條、第390 條第2 項、第392
    條第2 項，判決如主文。
中    華    民    國    97    年    9     月    23    日
                            民事第一庭
                                審判長法官  黃金石
                                法      官  李炫德
                                法      官  林健彥
以上正本證明與原本無異。
如對本判決上訴，須於判決送達後20日內向本院提出上訴狀，其
未表明上訴理由者，應於上訴後20日內向本院提出上訴理由書（
均須按他造當事人之人數附繕本）。上訴時應提出委任律師或具
有律師資格之人之委任狀，並依附註條文規定辦理。
中    華    民    國    97    年    9     月    23    日
                                書  記  官  魏文常
附註：
民事訴訟法第466 條之1 ：
對於第二審判決上訴，上訴人應委任律師為訴訟代理人，但上訴
人或其法定代理人具有律師資格者，不在此限。
上訴人之配偶、三親等內之血親、二親等內之姻親，或上訴人為
法人、中央或地方機關時，其所屬專任人員具有律師資格並經法
院認適當者，亦得為第三審訴訟代理人。
第1 項但書及第2 項情形，應於提起上訴或委任時釋明之。


司法院資訊處製作；財團法人民間司法改革基金會備份。
